【裁判字號】    98,交聲,3721
【裁判日期】    981231
【裁判案由】    交管條例聲異
【裁判全文】
臺灣板橋地方法院交通事件裁定        98年度交聲字第3721號
原處分機關  交通部公路總局臺北區監理所
異  議  人
即受處分人  甲○○
上列受處分人因違反道路交通管理處罰條例案件，對於交通部公
路總局臺北區監理所於中華民國98年9 月14日以北監自裁字第裁
40-C00000000號所為之違反道路交通管理事件裁決書（原舉發通
知單號碼：北縣警交大字第C00000000 號），聲明異議，本院裁
定如下：
    主  文
原處分撤銷。
甲○○不罰。
    理  由
一、異議人即受處分人聲明異議意旨略以：
  (一)臺北縣政府警察局（舉發機關）以受處分人所有之車牌號碼
    CJ-6689 號自用一般小客車（下稱系爭自小客車），經該局
    員警依科學採證儀器採得系爭自小客車於民國98年6 月1 日
    上午8 時1 分，有在臺北縣板橋市○○路○○路口之有紅色
    實線之禁止臨時停車線之道路上（下稱系爭違規地點）停車
    之違規行為之採證照片（下稱系爭採證照片），而由舉發機
    關於98年6 月11日，以「違規事實」為「紅線違停」、「舉
    發違反法條」為道路交通管理處罰條例第56條第1 項第1 款
    、「應到案日期」為98年7 月1 日，填製該局北縣警交大字
    第C00000000 號號舉發違反道路交通管理事件通知單（下稱
    系爭舉發通知單）逕行舉發，再由交通部交通部公路總局臺
    北區監理所（下稱原處分機關），於98年9 月14日以該所北
    監自裁字第裁40-C00000000號違反道路交通管理事件裁決書
    （系爭裁決書），以「紅線違停」之舉發違規事實，依同條
    款規定，裁處罰鍰新臺幣（下同）900 元。
  (二)本件系爭違規地點之民生路路段，原並未劃設紅線，而於98
    年5 月間時，該路段開始斷斷續續劃設有歪斜之疑似紅線之
    紅色油漆直線，疑似為私人劃設之紅線，詎受處分人於98年
    6 月1 日上午至系爭違規地點，始發覺系爭自小客車已遭拖
    吊，隨後並收受系爭採證照片，經受處分人向相關機關探詢
    後，始知悉該紅色油漆直線係承包內政部營建署北區工程處
    之東西向快速公路八里新店縣第2-1 標工程之包商，為因應
    臺北縣政府交通局將於98年5 月27日開放大漢橋旁之越堤機
    車道而須漆繪大漢橋下環河路兩側路邊禁止停止線，而於漆
    繪前所繪設之紅色油漆，惟該紅色油漆劃設歪斜而與一般紅
    線顯有差異，實難讓用路人辨別，此外，本件經受處分人向
    臺北縣政府交通局、臺北縣政府警察局海山分局申訴，均遭
    各該局函復以工程單位於漆繪前均有以夾單或張貼公告之方
    式通知停放在該路段之車主，惟受處分人並未曾收受該通知
    且亦未曾見及該處有立牌示公告之情事，此外，系爭舉發通
    知單上註記「6 架」，若該處確曾經該路段或工程主管機關
    通知或公告，則何以於當日仍有含受處分人之系爭自小客車
    在內之六部汽車因停放該處遭拖吊。爰聲請撤銷系爭裁決書
    改裁處不罰。
二、按「施工地段之標誌、標線、號誌經主管機關同意後，由施
    工單位設置。」、「道路於開放通行之前，應將必要之標誌
    、標線、號誌設置妥當。」，道路交通標誌標線號誌設置規
    則第4 條第3 項、第6 條第1 項分別定有明文；復按「禁止
    臨時停車線，用以指示禁止臨時停車路段，以劃設於道路緣
    石正面或頂面為原則，無緣石之道路得標繪於路面上，距路
    面邊緣以三○公分為度。」、「本標線為紅色實線，線寬除
    設於緣石，正面者以緣石高度為準外，其餘皆為一○公分。
    」、「本標線得加繪紅色「禁止臨時停車」標字，三○公分
    正方，每字間隔三○公分，沿本標線每隔二○公尺至五○公
    尺橫寫一組。」，同規則第169 條第1、2 、3 項分別定有
    明文。經查：
  (一)本件系爭違規地點之道路交通設施及標線繪製情形，經本院
    函詢臺北縣政府交通局後，由該局函轉內政營建署北區工程
    處以98年11月27日營署北北字第0983104125號函函復以「說
    明：一、…（函復文號從略）…。二、經查貴院函示之違規
    地點係屬本處辦理之東西向快速公路八里新店線第2-1 標工
    程範圍，應臺北縣政府交通局於98年5 月25日電話通知，大
    漢橋旁之越堤機車道將於98年5 月27日開放，請漆繪大漢橋
    下環河路兩側路邊禁止停車線；本工程承包商於98年5 月26
    日於現場停放車輛之擋風玻璃上夾放公告，請儘速儀開車量
    ，並於98年5 月27日於路邊緣石先漆繪紅色油漆。拖吊單位
    於98年6 月1 日進場拖吊，該段道路淨空後，本工程隨即漆
    繪大漢橋下兩側路邊禁止停車線。三、第2-1 標工程業於98
    年9 月17日驗收合格。」。
  (二)本件依上開系爭違規地點之施工單位內政營建署北區工程處
    函復內容，該處之承包商雖有於98年5 月26日於現場停放車
    輛之擋風玻璃上夾放公告，並於98年5 月27日在系爭違規地
    點路段路面邊緣漆繪紅色油漆，惟以，本件依卷附之系爭採
    證照片，以及受處分人提出之98年6 月1 日所拍攝之現場照
    片，內政營建署北區工程處之包商所繪設於地面之紅線，確
    係呈油漆歪斜、粗細不一、濃淡參雜之情形，顯與道路交通
    標誌標線號誌設置規則第169 條規定之禁止臨時停車線（即
    紅實線）之法定式樣有異；此外，依受處分人前向臺北縣政
    府交通局、臺北縣政府警察局海山分局申訴之查復資料、本
    院向交通局函查之函復，均未見該道路主管機關臺北縣政府
    交通局或施工單位內政營建署北區工程處曾經在系爭違規地
    點路段樹立牌示告知將於該路段進行上開劃設紅線之工程以
    及系爭違規地點路段將於98年5 月27日大漢橋旁之越堤機車
    道開放後禁止臨時停車，而包商僅於98年5 月26日該日夾放
    公告且在其漆繪之紅線旁亦未以文字在地面標註或於路旁樹
    立適當公告，是該等公告過程是否充分，顯非無疑義。
  (三)是以，本件由施工單位包商在系爭違規地點路段所劃設之該
    紅色油漆線，如不知悉該路段將改為禁止臨時停車路段且將
    進行標線繪設工程，顯難知悉該紅色油漆線所代表之意義，
    而本件依卷內事證，系爭違規地點路段之道路主管機關及施
    工單位，就該路段之將改為禁停及將進行繪製標線之公告，
    既容有不足之情形，自難將該不利益規則於受處分人；況以
    ，本件依內政營建署北區工程處上開函復，施工單位所繪設
    之紅色油漆線，顯非屬道路交通標誌標線號誌設置規則第16
    9 條規定之禁止臨時停車線（即紅實線），而依本件違規當
    時之客觀情狀（主管機關之公告容有不足、現場並無其他牌
    示告示、紅色油漆線旁亦未有文字註記），該紅色油漆線是
    否得認該當於道路交通管理處罰條例第55條各款或56條第1
    項各款之其中一款之情形，並非無疑義，是本件舉發機關、
    原處分機關之舉發、裁處法條是否適當，亦不無審究之處。
  (四)末按「違反行政法上義務之行為非出於故意或過失者，不予
    處罰。」，行政罰法第7 條第1 項定有明文。又行政罰法雖
    就故意、過失未設有立法定義，且基於行政罰之目的係在維
    持行政秩序，樹立有效之行政管制，以維持公共利益，是行
    政罰之「過失」內涵，固非如同刑事犯罪一般，單純建立在
    行為責任基礎下，而視個案情節及管制對象之不同，兼有民
    事法上監督義務之意涵（最高行政法院97年判第880 號判決
    要旨參照），然以，就有關違反汽車裝載行駛規定（參照道
    路交通安全第77條至第114 條規定）之交通違規行為，查其
    行為結構皆係出於行為人之意識決定之行為，與刑法認定之
    行為結構查屬相若，自可類推適用刑法第13條、第14條關於
    故意、過失之立法定義規定，作為認定有關汽車裝載行駛之
    違規行為之故意、過失規定，合先敘明。本件系爭違規地點
    之道路交通設施既有上開不明確之疑義，自難將該不當所造
    成之不利益情形，歸咎於因使用道路之道路使用人外，依卷
    內事證資料，尚難認受處分人有可歸責過失行為存在，依上
    開規定，自應為不罰之諭知。
三、綜上所述，原處分機關以系爭自小客車於系爭違規地點，有
    道路交通管理處罰條例第56條第1 項第1 款規定之違規事由
    存在，裁處受處分人上開處罰，尚難認為有理，自應由本院
    將原處分機關所為之原處分撤銷，改諭知異議人不罰，以資
    適法。
據上論斷，應依道路交通管理處罰條例第87條第2 項，道路交通
案件處理辦法第20條前段，裁定如主文。
中    華    民    國    98    年    12    月    31    日
                    交通法庭  法  官  陳世旻
上列正本證明與原本無異。
如不服本裁定，應於裁定送達後五日內敘明抗告理由，向本院提
出抗告狀。
                                書記官  楊雅芳
中    華    民    國    99    年    1     月    11    日

司法院資訊處製作；財團法人民間司法改革基金會備份。
